【裁判字號】    92,裁,36
【裁判日期】    920109
【裁判案由】    工商登記
【裁判全文】
最  高  行  政  法  院  裁  定                      九十二年度裁字第三六號
    抗  告  人  雅談樂電子遊戲場有限公司
    代  表  人  甲○○
    訴訟代理人  施瑞章律師
右抗告人因與相對人臺中縣政府間工商登記事件，對於中華民國九十年十一月五日臺
中高等行政法院九十年度訴字第一三九二號裁定提起抗告，本院裁定如左︰
    主  文
抗告駁回。
抗告訴訟費用由抗告人負擔。
    理  由
一、按抗告法院認抗告為不合法或無理由者，應為駁回抗告之裁定，行政訴訟法第二
    百七十二條準用民事訴訟法第四百九十二條第一項定有明文。
二、本件抗告意旨略謂：(一)原裁定謂抗告人提起者為一撤銷訴訟，而撤銷訴訟之提起
    應於訴願決定書送達後二個月之不變期間內為之，抗告人提起訴訟之日已逾法定
    不變期間，本件訴訟，顯非合法云云。惟查，本件抗告人提起者係行政訴訟法第
    五條第二項之課予義務訴訟，而非同法第四條規定之撤銷訴訟，按行政訴訟法第
    五條第二項之規定，人民因中央或地方機關對其依法申請之案件，予以駁回，認
    為其權利或法律上利益受違法損害者，經依訴願程序後，得向高等行政法院提起
    請求該機關應為行政處分或應為特定內容之行政處分之訴訟。是依上開規定，提
    起課予義務訴訟並無不變期間之限制，抗告人無論於何時提起訴訟均無逾越法定
    不變期間之違法情形存在。原審法院自抗告人起訴狀訴之聲明一表示「請求判決
    『撤銷』經濟部民國九十年六月十八日、經（九○）訴字第○九○○六三一三七
    五○號訴願決定中由被告另為適法處分部分決定。」即認抗告人所提者為一撤銷
    訴訟，實為謬誤。蓋行政訴訟法第五條第二項之課予義務訴訟之作用即在替代撤
    銷訴訟，亦即課予義務訴訟本即含有撤銷訴訟之內涵，於起訴聲明本應表明撤銷
    拒絕抗告人申請事項之原處分及不利抗告人之訴願決定，始為適法之訴之聲明，
    行政訴訟通說均採此項見解。本件抗告人依法表明撤銷原訴願決定不利抗告人之
    部分之聲明，自屬適法，原裁定因聲明中有「撤銷」文字即誤認為一撤銷訴訟，
    並以抗告人遲誤法定不變期間，駁回抗告人之訴訟，其裁定顯為違法，依法應予
    廢棄。再者，行政訴訟法第一百零六條第一項前段「撤銷訴訟之提起應於訴願決
    定書送達後二個月之不變期間為之」之規定，係以撤銷訴訟為限，但同法第三條
    所指明行政訴訟種類為撤銷訴訟、確認訴訟及給付訴訟，故撤銷訴訟僅為訴訟種
    類中之一種，同法第四條第一項規定之撤銷訴訟與同法第五條第一項、第二項規
    定之課予義務訴訟並不相同。本件抗告人於原審法院所起訴請求者，係因經濟部
    九十年六月十八日九○訴字第○九○○六三一三七五○號訴願決定，將臺中縣政
    府否准抗告申請營利事業設立登記及核發營利事業登記證之違法行政處分撤銷，
    命原處分機關即臺中縣政府另為適法之處分，該訴願決定對抗告人於訴願中請命
    原處分機關即臺中縣政府核准設立登記並核發營利事業登記證之請求予以駁回，
    改命為「另為適法之處分」，顯不利於抗告人，故起訴請求將經濟部上開訴願決
    定主文所載不利於抗告人之「由原處分機關另為適法之處分」撤銷，並同時訴請
    原審法院命原處分機關即臺中縣政府准予設立營利事業登記並核發營利事業登記
    證，是故抗告人於原審法院所起訴請求，根本即非屬行政訴訟法第四條第一項規
    定之撤銷訴訟，而係同法第五條第二項之課予義務訴訟（給付訴訟），原審法院
    竟誤為抗告人之訴係撤銷訴訟而引同法第一百零六條不變期間之限制而裁定駁回
    抗告人之起訴，其裁定明顯違背法令適用法則不當。再者，原審法院如認抗告人
    請求撤銷原訴願決定不利抗告人之部分，即屬撤銷訴訟。豈非所有民事二審上訴
    ，因其上訴聲明有「請求判決：原審判決廢棄」字樣，即認所有民事二審訴訟均
    為撤銷之訴？而無形成之訴？顯見原審法院望文生義，誤抗告人之課予義務訴訟
    而為撤銷訴訟之認定，顯有違誤。(二)次查，原裁定以人民欲提起課予義務訴訟，
    須先經過訴願程序。本件抗告人請求臺中縣政府應即核准抗告人所營「雅談樂電
    子遊戲場有限公司」之營利事業設立登記並核發營利事業登記證部分，雖經臺中
    縣政府為否准之處分，但該處分業經訴願機關撤銷，回復至臺中縣政府對於抗告
    人之上開申請事項尚未做成處分之狀態，抗告人欲提起課予義務訴訟，須俟臺中
    縣政府另對抗告人之申請，於法定所定期間內應作為而不作為或為駁回聲請之處
    分，始得依行政訴訟法第五條之規定提起課予義務訴訟云云。惟查：就此部分原
    裁定之見解亦屬謬誤，蓋行政訴訟法第五條規定所謂「經依訴願程序後」，即訴
    願人經訴願程序，而訴願決定對訴願人不利，訴願人對訴願決定不服之意，若訴
    願決定已滿足最初之申請，則無後續之爭訟乃屬當然，反之，若訴願決定對訴願
    人不利，而訴願人不服者即符合「經依訴願程序後」之法定要件，依法得為提起
    課予義務訴訟。本件抗告人前不服臺中縣政府九十年三月六日九十府建商字第六
    二七四○號行政處分，經向經濟部依法提起訴願，訴願決定機關雖認臺中縣政府
    所為行政處分違法，將原處分撤銷，惟就訴願請求第二聲明部分，則作成由臺中
    縣政府另為適法處分之決定，形式上核與抗告人所為聲明「應即核准原告所營雅
    談樂電子遊戲場有限公司之營利事業設立登記並核發營利事業登記證」不符，實
    質上，訴願決定文字雖無就抗告人第二聲明部分明示駁回，惟究其實質實係駁回
    抗告人第二聲明。是以，就此部分訴願決定機關所為訴願決定，不論其形式上之
    決定，及實質上之內容，均為對抗告人不利之決定，抗告人對訴願決定仍有不服
    ，符合行政訴訟法第五條第二項之「經依訴願程序後」之規定，依法自得提起課
    予義務訴訟，並非原審法院所認未經訴願程序。否則，倘如原裁定所認本件原處
    分既經訴願決定撤銷，回復至臺中縣政府對於抗告人之申請事項尚未作成處分之
    狀態，抗告人欲提起課予義務訴訟，須俟臺中縣政府對抗告人之申請，於法定所
    定期間內應作為而不作為或為駁回其聲請，再經訴願程序後，始得提起課予義務
    訴訟，惟訴願決定復又作成「命原處分機關應為行政處分」或「撤銷原違法處分
    ，請原處分機關另為適法處分」之決定，如此，抗告人豈非又須再俟行政機關作
    為處分，倘行政機關視法律於不顧，仍消極不為行政處分抑或執意作成違法處分
    ，則抗告人只有再提訴願，此後週而復始，循環相應抗告人只得周旋於行政處分
    機關及訴願決定機關之間，殆無可能向行政法院提起課予義務訴訟，請求行政法
    院救濟其受違法侵害之權利，形成人民合法之實體權益遭致程序行為之侵害，而
    新制定之課予義務訴訟形同虛設，此豈立法者立法目的之所在？是以，原訴願中
    由相對人另為適法處分部分之決定既對抗告人不利，即屬業經訴願程序，抗告人
    依法自得提起課予義務訴訟。足知原裁定顯有謬誤，應予廢棄。綜上所述，本件
    原裁定違法，請求廢棄原裁定，發回原法院，抗告費用及訴訟費用均由相對人負
    擔，以維抗告人之權益等語。
三、原裁定以：按撤銷訴訟之提起，應於訴願決定書送達後二個月之不變期間內為之
    。又提起課予義務之訴，非先經訴願程序，不得提起。分別為行政訴訟法第一百
    零六條第一項前段、第五條所明定。本件抗告人係於九十年六月十九日收受訴願
    決定書，此有送達證書附訴願卷可稽，抗告人提起行政訴訟之期間，應自九十年
    六月二十日起算，因抗告人事務所設於臺中市，無庸扣除在途期間，至九十年八
    月十九日即已屆滿。抗告人遲至九十年九月十二日始向原審法院提起行政訴訟，
    此有原審法院加蓋於訴狀上收文戳記所載日期可考，已逾法定不變期間。其提起
    本件訴訟關於撤銷訴訟部分，依首開法條規定，顯非合法；關於課予義務訴訟部
    分（即請求准予營利事業設立登記及核發設立登記證部分），則因未先經訴願程
    序，其訴依首揭說明，亦屬不合法，裁定駁回抗告人在原審之訴。
四、本院查，按行政訴訟法第五條規定：「人民因中央或地方機關對其依法申請之案
    件，於法令所定期間內應作為而不作為，認為其權利或法律上利益受損害者，經
    依訴願程序後，得向高等行政法院提起請求該機關應為行政處分或應為特定內容
    之行政處分之訴訟。人民因中央或地方機關對其依法申請之案件，予以駁回，認
    為其權利或法律上利益受違法損害者，經依訴願程序後，得向高等行政法院提起
    請求該機關應為行政處分或應為特定內容之行政處分之訴訟。」該條修正說明：
    「一、本條新增。．．．。」；而行政訴訟法第一百零六條規定：「撤銷訴訟之
    提起，應於訴願決定書送達後二個月之不變期間內為之。但訴願人以外之利害關
    係人知悉在後者，自知悉時起算。撤銷訴訟，自訴願決定書送達後，已逾三年者
    ，不得提起。」該條文修正說明：「一、本條係將現行法第十條第一項前段及第
    十一條移列合併修正為一條。二、向高等行政法院提起撤銷訴訟之起訴期間，宜
    有限制以兼顧行政處分之安定性，爰仍維持現行法之例，規定為二個月．．．。
    」，行政訴訟法第一百零六條明文規定撤銷訴訟之起訴期間為二個月；課予義務
    訴訟須經依訴願程序後，始得提起，與撤銷訴訟相同，提起此二類型之行政訴訟
    均須經訴願程序之先行程序為要件；又經依訴願程序後，當有起訴期間之規定，
    以求行政處分之安定性；先行程序之踐行與起訴期間之遵守對於此二類型之行政
    訴訟在法律評價上均具有本質性之重要意義，則課予義務訴訟之起訴期間，當類
    推適用撤銷訴訟起訴期間之規定。本件抗告人係於九十年六月十九日收受經濟部
    中華民國九十年六月十八日經（九○）訴字第○九○○六三一三七五○號訴願決
    定書，此有送達證書附訴願卷可稽，抗告人提起行政訴訟之期間，應自九十年六
    月二十日起算，抗告人之事務所設於臺中市，乃原審法院所在地，自無扣除在途
    期間之適用，至九十年八月二十日（同年月十九日係星期日，乃以次日代之）即
    已屆滿。抗告人對於經濟部該訴願決定關於由原處分機關另為適法之處分部分不
    服，而遲至九十年九月十二日始向原審法院提起行政訴訟，此有原審法院加蓋於
    訴狀上收文戳記所載日期可考，已逾法定不變期間。其提起本件行政訴訟，於法
    即有未合，應予駁回。抗告人主張原裁定將其在原審之課予義務訴訟之訴之聲明
    第一項、第二項分割為二部分，第一項聲明撤銷經濟部之訴願決定部分，認為撤
    銷訴訟係屬謬誤等語，固非無見，惟其主張課以義務訴訟無起訴期間之限制乙節
    ，屬法律見解之歧異，尚不足採。綜上所述，本件抗告人於原審法院提起本件課
    予義務訴訟，已逾起訴期間，於法自有未合，原裁定以前揭理由駁回抗告人在原
    審之訴，固有未洽，惟與抗告人在原審之訴應受駁回之裁判結果初無二致，仍應
    認本件抗告為無理由，而予駁回。
五、依行政訴訟法第二百七十二條、第一百零四條、民事訴訟法第四百九十二條第一
    項、第九十五條、第七十八條，裁定如主文。
中    華    民    國    九十二      年      一        月      九        日
                    最 高 行 政 法 院  第 三 庭
                                審 判 長 法  官      葉  振  權
                                         法  官      林  茂  權
                                         法  官      吳  錦  龍
                                         法  官      劉  鑫  楨
                                         法  官      吳  明  鴻
右  正  本  證  明  與  原  本  無  異
                                         法院書記官  陳  盛  信
中    華    民    國    九十二      年      一        月      九        日


司法院資訊處製作；財團法人民間司法改革基金會備份。
